【裁判字號】    95,重訴,235
【裁判日期】    951017
【裁判案由】    塗銷抵押權設定等
【裁判全文】
臺灣士林地方法院民事判決             95年度重訴字第235號
原      告  甲○○
被      告  丙○○
訴訟代理人  朱昌碩律師
上列當事人間請求塗銷抵押權設定等事件，本院於民國95年10月
3日 言詞辯論終結，判決如下：
    主  文
原告之訴駁回。
訴訟費用由被告負擔。
    事實及理由
一、本件原告起訴主張：訴外人乙○○於民國93年7 月29日向其
    借款新台幣（下同）100 萬元，並以坐落台北市○○區○○
    段1 小段39、776 地號土地（下稱系爭土地）設定權利價值
    為100 萬元之第一順位抵押權與原告，嗣乙○○又陸續向其
    借款共計324 萬元，因乙○○遲未還款，原告持鈞院95年度
    票字第1836號裁定聲請就系爭土地強制執行，始發現系爭土
    地上於95年5 月19日設定權利價值為1,600 萬元之第二順位
    抵押權予被告，然被告與乙○○間並無債權關係存在，該抵
    押權及所擔保之債權係通謀虛偽所成立，爰代位系爭土地所
    有權人乙○○依民法第767 條訴請被告塗銷系爭土地第二順
    位抵押權登記等情。並聲明：被告於95年5 月19日就系爭土
    地所設定權利價值為1,600 萬元之第二順位抵押權應予塗銷
    。
二、被告則以：訴外人乙○○自81年間至93年間因生意需要，陸
    續向其借款共計一千四百餘萬元，另乙○○向農會貸款二百
    餘萬元，亦由其代為清償，故乙○○向其借款已逾1,600 萬
    元，經雙方結算後，由乙○○於87年12月28日、93年12月6
    日分別簽發1,000 萬元及600 萬元之本票，至95年5 月間乙
    ○○始提供系爭土地為其設定權利價值為1,600 萬元之抵押
    權，該抵押權並非與乙○○通謀虛偽所設定，原告請求塗銷
    並無理由等語置辯。並聲明：駁回原告之訴。
三、原告主張其為系爭土地第一順位抵押權人，權利價值為100
    萬元，原告對訴外人乙○○有324 萬元之債權，乙○○則於
    95年5 月19日將系爭土地設定第二順位權利價值為1,600 萬
    元之抵押權予被告之事實，業據提出土地登記謄本及民事判
    決、裁定在卷為憑，且為被告所不爭執，此部分事實自堪認
    定。
四、本件之爭點：被告與訴外人乙○○間1,600 萬元之本票債權
    是否為通謀虛偽之債權？經查：
    按第三人主張表意人與相對人通謀而為虛偽意思表示者，該
    第三人應負舉證之責（最高法院48年台上字第29號判例參照
    ）。原告主張被告與訴外人乙○○間於95年5 月19日就系爭
    土地所設定之第二順位抵押權及所擔保之債權為通謀虛偽之
    意思表示一節，為被告所否認，被告並提出乙○○所簽發票
    面金額共計為1,600 萬元之本票二紙為證，反觀原告就此僅
    提出系爭土地於95年9 月21日之鑑估報告書一份為證，經核
    閱該鑑估報告書，系爭土地之鑑定價值為10,582,420元，雖
    低於被告之抵押權權利價值，惟此僅係該抵押權所擔保之債
    權額是否得十足受償，尚難遽認被告與乙○○間之債權債務
    關係乃通謀虛偽之意思表示，更難再憑此推論被告就系爭土
    地之第二順位抵押權係與乙○○通謀虛偽所設定。原告就其
    主張之通謀虛偽事實復未能另行舉證以實其說，自難憑信。
五、又按所有人對於妨害其所有權者，得請求除去之，民法第
    767 條中段定有明文。原告既未能舉證證明被告與乙○○間
    就系爭土地所設定之第二順位抵押權及所擔保之債權為通謀
    虛偽之意思表示，已如前述，則被告之上開抵押權並無影響
    系爭土地所有權人乙○○之所有權，原告自無從本於乙○○
    債權人之地位，代位乙○○請求被告塗銷系爭抵押權。從而
    ，原告訴請被告塗銷系爭土地第二順位抵押權，於法無據，
    應予駁回。
六、據上論結，本件原告之訴為無理由，依民事訴訟法第78條判
    決如主文。
中    華    民    國    95    年    10    月    17    日
                  民事第二庭  法  官  方彬彬
以上正本證明與原本無異。
如對本判決上訴須於判決送達後20日內向本院提出上訴狀。
中    華    民    國    95    年    10    月    19    日
                              書記官  王玉雙


司法院資訊處製作；財團法人民間司法改革基金會備份。
